台灣高等法院民事判決　九十一年度重上字第二一七號
　　　上　訴　人
　　　即被上訴人　丁○○
　　　　　　　　　壬○○即廖.
　　　　　　　　　癸○○
　　　　　　　　　戊○○
　　　　　　　　　庚○○
　　　　　　　　　乙○○
　　　　　　　　　丑○○
　　　　　　　　　寅○○
　　　　　　　　　丙○○
　　　　　　　　　甲○○
　　　　　　　　　辛○○
　　　　　　　　　己○○
　　　法定代理人　陳益烈
　　　上　訴　人　子○○
右當事人間請求返還價金事件，兩造對於中華民國九十一年三月二十七日台灣台北地
方法院九十年度重訴字第二七０八號第一審判決，各自提起上訴，本院判決如左：
    主    文
兩造上訴均駁回。
第二審訴訟費用由兩造各自負擔。
    事    實
甲、上訴人即被上訴人方面：
一、聲明：
  (一)原判決不利於上訴人部分廢棄。
  (二)右廢棄部分，被上訴人全盈隆建設股份有限公司應再告付上訴人丁○○新台幣（
    下同）二十二萬六千八百四十八元整、壬○○十一萬九千一百一十元整、癸○○
    五萬二千八百二十八元整、戊○○二萬五千九百七十元整、庚○○一十二萬二百
    四十八元、乙○○二十七萬一千七百二十六元整、丑○○七萬八千一百四十元整
    、寅○○十萬二千六百八十二元整、丙○○十二萬七千一百二十元整、甲○○十
    一萬六千一百三十元整、己○○十萬一千零四十八元整；被上訴人子○○應再給
    付乙○○八萬零二百二十四元整、辛○○五萬一千五百八十四元整，暨均自民國
    九十年十一月八日起至清償日止，按年息百分之五計算之利息。
  (三)第一審廢棄部分、第二審訴訟費用均由被上訴人負擔。
  (四)上訴人願供擔保，請宣告假執行。
  (五)被上訴人之上訴駁回。
二、陳述：除與原判決記載相同者，茲引用之外，補稱略以：
  (一)財政部核定八十二年不動產興建及租售業同業利潤標準百分之十四，係指與購屋
    者買賣成交，並扣除相關費用後，始能獲得淨利百分之十四。本件被上訴人未曾
    移轉予上訴人，與財政部不動產興建及租售同業利潤標準，顯係不同，有高估之
    嫌。本件被上訴人子○○既非屬不動產投資興建業者，亦非營利事業，依財政部
    核定之不動產興建及租售業同業利潤標準，計算其所謂營業上所失利益之損失，
    顯乏所據。
  (二)違約金之核減既得法院依職權為之，則債務人應僅有主張之責而無舉證責任，否
    則法院如何依職權為之！上訴人被沒收的款項換算成自備款，所占比例均高達百
    分之七十五以上，衡情顯屬過高！
  (三)被上訴人於原審附表列明銷售佣金數額，並未有如何計算而得之說明，且亦無其
    實際支付之證明，此部分與被上訴人子○○無涉。次委託銷售佣金並非預售屋銷
    售的必要性支出，如被上訴人所稱銷售佣金係屬必要性費用，且確已支出者，該
    筆銷售佣金亦已列入同業利潤標準之費用率內，被上訴人既已主張純利率百分之
    十四之營業利潤，自無再行將該筆費用轉嫁由上訴人另行負擔之理。
  (四)被上訴人尚未將系爭不動產移轉並交付予上訴人，系爭房屋自無因上訴人債務不
    履行之事實或受有何積極損害，故被上訴人主張房地跌價損失即屬無據。又基於
    「損益同歸」之原則，於解除契約之時，如房屋有升值之情形，向由建商獲得升
    值之利益，若謂有貶值則應由消費者負擔，顯與公平有悖。
  (五)民國八十二年被上訴系爭建案推出時，即以其「自力興建」之Mega  Mall；作為
    銷售的主要重點，廣告文宣上稱「Mega  Mall誕生了」、「繼美、加、加、韓後
    ，東帝士即將於汐止首建世界第五座Mega  Mall」，且現場銷售人員也一再向上
    訴人稱「即將動土興建而且可以在交屋前完工做用」，讓上訴人陷於錯誤，被上
    訴人亦經公平交易委員會，認為廣告不實，故上訴人實係因被上訴人詐欺而與當
    初認知有嚴重差距而拒絕付款，非故意違約。
三、證據：除於原審所提證據外，補提：公平會處分書影本為證。
乙、被上訴人即上訴人方面：
一、聲明：
  (一)原判決不利於上訴人之部分廢棄。
  (二)右廢棄部分，被上訴人在第一審之訴及假執行之聲請均駁回。
  (三)第一、二審訴訟費用均由被上訴人負擔。
  (四)被上訴人之上訴駁回。
  (五)如受不利之判決，被上訴人願供膽保，請准免為假執行之宣告。
二、陳述：除與原判決記載相同者，茲引用之外，補稱略以：
  (一)被上訴人丁○○等十二人，就「違約金過高」之事實，應負舉證之責。被上訴人
    所言債務人對於約定違約金過高部分，僅有主張之責而無舉證責任等語，顯誤將
    「主張」與「舉證」混為一談。
  (二)本件上訴人沒收被上訴人已繳之價金，應係包含懲罰性質及損害賠償性質二者在
    內。
  (三)上訴人無須就所受損害及其數額是否為被上訴人債務不履行所致負舉證責任。
    反之被上訴人亦不得證明上訴人未受損害或損害額不及約金額之多而請求減免賠
    償。又觀兩造契約中既訂有違約金，而被上訴人違約，亦為確定之事實，則上訴
    人依約將已付買賣價金如數沒收作為違約金及損害賠償，自屬依法、依約均為有
    據。本件按財政部核定當年度房屋興建投資業同業利潤百分之十四計算之所失利
    益及所受積極損害價差﹙房地跌價﹚損失、銷售佣金、再銷售佣金等，則上訴人
    致受損害總額，顯均超過被上訴人分別之已繳價金，實無有違約金過高情事。另
    違約金視為因不履行而生損害之賠償總額，係出於法律之擬制，當事人實際上是
    否受有損害，法院並不做實質上之判斷。法院於受理是類事件時，僅能判斷被請
    求之一方有無違約，並不認定有無損害。
  (四)財政部核定之當年度同業利潤標準百分之十四計算之所失利益，確係上訴人全盈
    隆公司及子○○所受損害範圍。
  (五)本件違約金及損害賠償之請求權，確屬併存不可分。
  (六)本件因被上訴人之違約行為，上訴人受有之積極損害有：辦理貸款所須一切費用
    、委託銷售佣金、營業稅及再行委託銷售佣金等，受有之消極損害有：房屋興建
    投資業同業利潤、房地跌價等。
  (七)本件為預售屋之買賣，由建商自行出售，或委託予第三人全權代銷（仲介、廣告
    ），或由第三人按件計酬而銷售，或委託第三人廣告宣傳而建商自行銷售等不一
    方式，顯見銷售佣金未含括於同業利潤標準所載之純利率中。故本件銷售佣金確
    係上訴人全盈隆公司及子○○所受損害範圍。
  (八)酌定本件全盈隆公司與子○○所受損害範圍時，自應將對於其財產狀況增減有所
    影響之因素全部斟酌。本件第二次之銷售佣金自屬上訴人之損失。因被上訴人違
    約不履行致上訴人未能取得之房地價差，自為上訴人因被上訴人違約所生之損害
    ，其具有相當因果關係並無疑問。故本件重行銷售佣金、房地跌價損失確係上訴
    人所受損害範圍。
三、證據：除於原審所提證據外，補提：契約書、價金差額比價表等影本為證。
    理    由
一、上訴人即被上訴人主張（下稱丁○○等十二人）：伊於八十二年間向被上訴人即
    上訴人全盈隆公司及被上訴人即上訴人子○○（下稱全盈隆公司或子○○）承購
　　系爭不動產，惟因伊等於八十七年間，即未繼續繳納價金，而遭全盈隆公司及子
　　○○沒收買賣價款，伊等認為其沒收之違約金過高，為此，請求酌減溢收之違約
　　金，返還其餘之價金等語。全盈隆公司及子○○則以：依契約其沒收丁○○等十
　　二人所繳之價款充做違約金及損害金係屬有據，而本件係因丁○○等十二人違約
　　，且其確受有損害，縱使沒收價金作為違約金，尚不足填補其損害等語，資為抗
　　辯。
二、本件丁○○等十二人主張伊等於八十二年間，購買全盈隆公司及子○○在台北縣
    汐止鎮○○路○段之摩天鎮不動產，買賣契約成立時間、總價款、已繳價款如原
    判決附表三、四所示。而兩造買賣契約，因伊等未按期繳款，經全盈隆公司及子
    ○○解除，並沒收如原判決附表三Ｅ、Ｆ欄所示之已繳價款金額等情，有買賣契
    約書可稽（見原審卷第八至五一頁），並為全盈隆公司及子○○所不爭執，堪信
    為真實。至丁○○等十二人主張違約金過高，應予酌減云云。全盈隆公司及子○
    ○則辯稱沒收價金，尚不足填補損害，並無過高之情事。是本件應審酌者，即在
    於全盈隆公司及子○○沒收價款充做違約金是否過高？
  (一)按當事人得約定債務人不履行債務時，應支付違約金；違約金，除當事人間另有
    訂定外，視為因不履行而生之賠償總額，民法第二百五十條定有明文。查本件買
    賣合約第十五條第二項之約定：「如甲方（指丁○○等十二人）違反本契約各項
    規定時，甲方已繳價款任由乙方（指全盈隆公司及子○○）沒收充作違約金及損
    害賠償」，核其違約金之性質，應屬損害賠償總額預定性之違約金。又，按約定
    之違約金過高者，法院得減至相當數額，亦為民法第二百五十二條所明定，而違
    約金是否相當，則應依一般客觀事實、社會經濟狀況及當事人所受損害情形，以
    為酌定之標準（最高法院四十九年台上字第八○七號判例參照）。是本件違約金
    是否過高，須依一般客觀事實，社會經濟狀況，當事人所受損害情形及債務人如
    能依約履行時，債權人可享受之一切利益諸項為衡量定之。
  (二)本件依兩造買賣契約之約定，系爭不動產之總價如原判決附表三Ａ欄所示，其中
    向金融機構貸款部分，高達百分之六十九至百分之七十間，有前揭買賣契約可稽
    。而丁○○等十二人所繳之金額如原判決附表三Ｄ、Ｅ、Ｆ欄所示，其等已繳納
    金額占總價之比例，丁○○占百分之二十三．五二、壬○○占百分之二十六．六
    二、癸○○占百分之二十七．一二、戊○○占百分之二十六．二四、庚○○占百
    分之二十七．一一、乙○○占百分之十九．三四、丑○○占百分之二十六．四○
    、寅○○占百分之二十六．六三、丙○○占百分之二十七．五九、甲○○占百分
    之二十八．五二、辛○○占百分之二十三．七四、己○○占百分之二十七．三七
    ，是就丁○○等十二人已履行部分，所占之比例，與全盈隆公司及子○○所受利
    益，自應併予以審酌。
  (三)查全盈隆公司所營之系爭房屋出售業務，核屬中華民國稅務行業標準分類之不動
    產興建及租售業，其於八十二年間銷售系爭房屋時，依財政部核定之當年度同業
    利潤標準為百分之十四，此為兩造所不爭執，復有同業利潤表一紙，附卷可參（
    見一一三頁）。按財政部所頒同業利潤標準，係財政部每年就營利事業各種同業
    ，核定利潤標準，作為課徵所得稅之依據，其核定之同業利潤標準，係依據各業
    抽樣調查並徵詢各該業同業公會之意見而為核定（參見所得稅法第八十條規定）
    ，可謂依統計及經驗所定之標準，自得為衡量違約金之參考。而兩造買賣契約雖
    就建物及土地分別訂定，子○○只就系爭不動產買賣之土地部分，但本件不動產
    買賣，其建物與土地本來就有不可分之關係，故兩造土地買賣契約第九條第一項
    、房屋買賣契約第十四條第二項，均訂有特約條款，明定土地買賣契約及房屋買
    賣契約之間，有不可分之併存關係，任一契約之違反，視同亦違反他契約，是財
    政部所頒同業利潤標準，自是包括土地及建物而言。本件依據兩造訂立系爭買賣
    契約，嗣後經解除，但斟酌依通常情形或依已定之計劃、設備或其他特別情事，
    可得預期之利益之情事，依財政部所頒同業利潤標準，據以核算其損害額，自屬
    允當。丁○○等十二人主張買賣成交後，始有淨利百分之十四，本件買賣契約既
    經解除，未曾移轉不動產予買受人，與財政部所頒同業利潤標準，顯係不同，子
    ○○既非屬不動產投資興建業者，亦非營利事業，依財政部同業利潤標準，計算
    其所謂營業上所失利益之損失，顯乏所據云云，非有可取。
  (四)查系爭房地總價如原判決附表三Ａ欄所示，按前揭財政部所頒同業利潤標準計算
    ，如丁○○等十二人依約履行，則全盈隆公司及子○○可預期之利潤，分別為丁
    ○○部分為一百零四萬八千六百元、壬○○為六十七萬二千元、癸○○為五十四
    萬四千六百元、戊○○為二十五萬九千元、庚○○為一百零四萬八千六百元、乙
    ○○為一百一十三萬八千二百元、丑○○為六十二萬三千元、寅○○為五十四萬
    千七四百元、丙○○為九十五萬五千元、甲○○為八十五萬四千元、辛○○部分
    為五十萬一千二百元、己○○部分為八十七萬三千六百元（詳如原判決附表三Ｇ
    欄）。惟全盈隆公司及子○○辯稱系爭不動產，除受同業利潤之損失，其中丁○
    ○（Ｃ○一二五）、庚○○（Ｃ○一二六、Ｃ一○二六）、乙○○（Ｄ○三一五
    、Ｄ○四一四）、丑○○（Ｇ○九一四）、寅○○（Ｇ○二二三）、甲○○（Ｄ
    ○一一八）、辛○○（Ｇ○七二八）、己○○（Ｃ○一○六、Ｃ一○○六）部分
    ，業經再行出售，除乙○○之編號Ｄ○四一四部分，因其他購買戶照原價換屋，
    無差價外，其餘再出售之系爭不動產，均有差額之損失，並請求於違約金併計算
    之等語，雖有全盈隆公司及子○○所提出再行出售之買賣契約及兩次銷售金額差
    價比較表可稽（見本院卷第一二六至一九九頁及第二一六頁）。惟按契約解除時
    ，當事人雙方負回復原狀之義務，除法律另有規定或契約另有訂定外，由他方所
    受領之給付物，應返還之，民法第二百五十九條第一款定有明文。負回復原狀義
    務之當事人，如應返還之物有毀損、滅失，或其他事由致不能返還者，則依同條
    第六款之規定，應償還其價額，惟此係就契約解除當時有上開情事者而言，乃契
    約解除之回復原狀，係因解除而新發生之義務，其內容並於解除效力發生時確定
    ，故契約解除之效力發生以後，始有不能返還之情事者，即不可再援解除契約回
    復原狀規定，請求償還其價額。而民法第二百六十條規定解除權之行使，不妨礙
    損害賠償之請求，據此規定，債權人解除契約時，得併行請求損害賠償，惟其請
    求損害賠償，並非另因契約解除所生之新賠償請求權，乃使因債務不履行（給付
    不能或給付遲延）所生之舊賠償請求權，不因解除失其存在，仍得請求而已，故
　　其賠償範圍，應依一般損害賠償之法則，即民法第二百十六條定之（最高法院五
　　十五年台上字第一一八八號判例參照）。故本件依兩造買賣契約係於八十二年所
　　訂定，所約定解約時沒收已繳納價金，供充當違約金及損害賠償，所謂損害賠償
　　係指因遲延繳納價金所解約當時所生之損害而言。且解約後全盈隆公司及子○○
　　已免為給付房屋及土地之義務，其將持有之系爭房屋及土地再行出售所生跌價差
　　額及佣金等費用，係因另一新買賣契約之法律關係，與原來解約所生之損害，難
　　謂有相當因果關係，是全盈隆公司及子○○要求丁○○等十二人，就其差額損失
　　，負賠償責任，尚非有據。
  (五)從而，本院審酌兩造買賣契約成立於八十二年間，至八十七年二月間解除契約，
    期間長達五年，丁○○等十二人業經繳納大部分之自備款，及在此五年間一般客
    觀事實，社會經濟狀況，當事人所受損害情形及如能依約履行時，兩造可享受之
    一切利益諸項衡量之，全盈隆公司及子○○將丁○○等十二人所繳納之價金，全
    部沒收，充當違約金，顯屬過高。應以財政部所頒同業利潤標準，按本件兩造買
    賣契約所約定之總價金百分之十四，核計其違約金如原判決附表三Ｇ欄所示，並
    依其系爭房屋及土地之價金比例，核計如原判決附表三Ｈ、Ｉ欄所示金額為適當
    ，逾此之金額即如原判決附表三Ｊ、Ｋ欄所示，則應予返還。
三、綜上所述，丁○○等十二人基於不當得利返還請求權之法律關係，請求全盈隆公
    司返還如原判決附表三Ｊ欄所示；請求子○○返還如原判決附表三Ｋ欄所示金額
    ，及自起訴狀繕本送達翌日即九十年十一月八日起至清償日止，按年息百分之五
    計算之遲延利息，為有理由，應予准許。逾此部分之請求，則無理由，應予駁回
    。原審就上開應准許部分，為丁○○等十二人勝訴之判決，並依兩造陳明願供擔
    保，為准、免假執行宣告，經核並無違誤。全盈隆公司及子○○上訴意旨，指摘
    原判決此部分不當，求為廢棄改判，為無理由，應予駁回。原審就上開駁回部分
    ，為丁○○等十二人敗訴之判決，並駁回其假執行之聲請，於法並無不合，丁○
    ○等十二人，上訴意旨指摘原判決此部分不當，求為廢棄改判，為無理由，應併
    予駁回。
據上論結，本件兩造之上訴，均為無理由，依民事訴訟法第四百四十九條第一項、第
七十八條，判決如主文。
中　　　華　　　民　　　國　　九十一　　年　　十二　　　月　　三十一　　日
                                民事第十一庭
　　　　　　　　　　　　　　　　　　審判長法　官　吳　景　源
　　　　　　　　　　　　　　　　　　　　　法　官　鄭  純  惠
                                          法　官　連　正  義
右正本係照原本作成。
如不服本判決，應於收受送達後二十日內向本院提出上訴書狀，其未表明上訴理由者
，應於提出上訴後二十日內向本院補提理由書狀（均須按他造當事人之人數附繕本）
上訴時應提出委任律師或具有律師資格之人之委任狀；委任有律師資格者，另應附具
律師及格證書及釋明委任人與受任人有民事訴訟法第四百六十六條之一第一項但書或
第二項（詳附註）所定關係之釋明文書影本。
中　　　華　　　民　　　國　　九十二　　年　　　一　　　月　　   三 　　日
　　　　　　　　　　　　　　　　　　　　　書記官　張　永　中
附註：
民事訴訟法第四百六十六條之一（第一項、第二項）：
對於第二審判決上訴，上訴人應委任律師為訴訟代理人。但上訴人或其法定代理人具
有律師資格者，不在此限。
上訴人之配偶、三親等內之血親、二親等內之姻親，或上訴人為法人、中央或地方機
關時，其所屬專任人員具有律師資格並經法院認為適當者，亦得為第三審訴訟代理人
。
